【裁判字號】    92,訴,73
【裁判日期】    920929
【裁判案由】    強盜
【裁判全文】
臺灣士林地方法院刑事判決                            九十二年度訴字第七三號
    公  訴  人  臺灣士林地方法院檢察署檢察官
    被      告  甲○○
    指定辯護人  本院公設辯護人林龍輝
右列被告因強盜案件，經檢察官提起公訴（九十二年度偵字第四○四號），本院判決
如左：
    主  文
甲○○意圖為自己不法之所有，攜帶兇器，以強暴至使不能抗拒，而使他人交付其物
，未遂，累犯，處有期徒刑貳年。並於刑之執行完畢或赦免後，令入相當處所施以監
護貳年。
    事  實
一、甲○○因罹患「慢性精神分裂症」，受幻聽干擾、現實感不佳、思考貧乏紊亂缺
    乏組織性，智能低落等症狀影響，對外界之知覺理會與判斷作用，較普通人平均
    程度減退，為精神耗弱之人。其曾於民國八十一年間因違反懲治盜匪條例案件，
    經臺灣台南地方法院於八十一年十月十二日，以八十一年度訴字第一四四四號判
    決判處有期徒刑七年確定，入監執行至八十六年十一月二十日假釋出監，八十八
    年八月四日假釋期滿，以已執行徒刑完畢論，仍不知悛悔。復意圖為自己不法之
    所有，於九十二年一月六日清晨六時三十分許，自家中攜出客觀上足以供兇器使
    用之水果刀一把，藏放於自己身上，旋在住家附近之基隆市○○區○○街口，搭
    乘乙○○所駕駛車牌號碼ＮＥ－四八六號營業小客車，並坐在車內右後乘客座，
    在行經台北市○○區○○路三段成美橋下，甲○○取出上開預藏之水果刀，伸至
    駕駛座，自乙○○身體右後方，以水果刀抵住其右側頸部，並同時命乙○○交出
    身上之皮包財物，至使乙○○當場心生恐懼而不敢抗拒，一面懇求甲○○放下刀
    子，另一方面駕駛車輛繼續前行，迨行至人潮眾多之台北市松山火車站，乙○○
    察覺甲○○稍有分心，乃乘機撥開甲○○架於自己頸部之水果刀，甲○○見情況
    不妙，隨即打開車門下車逃逸，惟仍遭乙○○上前逮捕，並為巡邏員警查獲，始
    未得逞，並當場在甲○○身上扣得該家中父母所有之水果刀一把。
二、案經被害人乙○○訴由台北市政府警察局松山分局報告台灣士林地方法院檢察署
    檢察官偵查起訴。
    理  由
一、訊之被告甲○○，矢口否認有何強盜犯意及將水果刀架在被害人乙○○脖子之事
    實，辯稱：自己只是要恐嚇取財，水果刀是放在被害人之右邊肩膀上，並非架住
    脖子云云，且指定辯護人為被告有利之辯護稱：案發時，被害人尚可要求被告放
    下刀子，事後更可以離開車子與被告扭打，顯見被告犯行未達使被害人不能抗拒
    之程度云云。
二、經查，右揭時、地被告強盜之犯行，業據告訴人乙○○迭於警局初詢及偵查中指
    訴：伊是計程車司機，被告是在暖暖東勢街上車，要去松山火車站，伊開至成美
    橋下時，被告說他要搶劫，錢拿出來，並拿出一把刀子架在伊脖子上，伊為了自
    身安全，一路苦苦哀求，被告仍不為所動，當時伊非常恐懼等語明確，並有被告
    作案所用之水果刀一把扣案足憑。參以被告自警局初詢、偵查及本院調查時，均
    一貫坦承自己是要強劫被害人財物等語在卷，且被告係在被害人駕駛車輛行駛中
    ，以水果刀自被害人後方架住其脖子，並出言命被害人交出身上財物，客觀上已
    堪認係對被害人身體施以強暴手段無訛；再者，案發時被害人車輛係在道路上行
    進中，此經被告自承在卷，是以，被害人在突遭被告強暴犯行而生恐懼之際，尚
    須繼續手握方向盤並同時注意前方路況，以免發生車禍，顯無法隨時注意並掌握
    在其身體後方被告之動態，自遑論能採取何有效之反制手段以為抗拒，準此，應
    認被害人因被告犯行，意思決定自由遭受壓抑，而達不能抗拒之程度，要非一般
    恐嚇取財犯行，被害人尚非完全喪失意思決定自由可擬。至被害人於遭受被告施
    以強暴手段之過程中，固曾哀求被告放下刀子，然此無非係因已無從以身體腕力
    抵抗之下，出於本能之求生反應，既非意思自由之展現，自無從據此而謂被害人
    當時尚非不能抵抗，又被害人最終幸能撥開被告所持水果刀而化解危機，係因被
    告嗣後自己一時分心使被害人有機可乘所致，又被害人上前逮捕被告，縱或在逮
    捕過程中曾與被告發生扭打，亦係因已擺脫遭持刀強暴之不能抗拒情狀後，始能
    採取之反制作為，要難據此否定被害人因被告對其施以強暴手段，一度陷於不能
    抗拒之事實，是被告辯稱主觀上係恐嚇取財之犯意及指定辯護人辯稱被告犯行未
    至使被害人不能抗拒云云，均不足採信；又被告另辯稱：僅將水果刀放置於被害
    人之肩膀外套上云云，核與其在警詢初詢及本院調查時一貫所供暨被害人之指訴
    內容不符，已難採信，況以扣案作案用之水果刀長度，即便僅放置肩膀而未與被
    害人脖子直接接觸，被害人僅需稍微低頭側看，仍能察覺被告係持水果刀做為工
    具，又以肩膀與脖子間之近距離相連，被告如欲行兇，瞬息間即能由肩膀移至被
    害人脖子而加害其生命、身體，是該位置上之差距，於認定被告施以強暴手段，
    不生影響。是被告此部分之辯解，縱令屬實，亦無足為有利其認定之依據。綜上
    ，本案事證明確，被告犯行可以認定，應依法論科。
三、至指定辯護人為被告有利之辯護，辯稱：被告罹有重度精神障礙，案發時，應係
    精神病復發等語，並以被告於偵查中提出之中華民國身心殘障手冊（記載甲○○
    障礙類別：精神病、障礙等級：重度）、行政院衛生署基隆醫院（下稱基隆醫院
    ）乙種診斷證明書（記載甲○○病名：精神分裂症）影本各一件為憑，本院乃依
    職權檢附被告前於基隆醫院精神科就診之全部病歷資料，連同被告送往行政院退
    除役官兵輔導委員會台北榮民總醫院（下稱榮民總醫院）精神科鑑定被告於本件
    行為時之精神狀態是否已達無法控制自己行為或自我控制能力降低之程度，經該
    醫院鑑定後，認被告於案發前屬慢性精神分裂症，處於急性發作期，精神症狀明
    顯，目前被告之精神狀況為持續有幻聽干擾、現實感不佳、思考貧乏紊亂缺乏組
    織性，智能低落，被告案發時行為幼稚，反應草率，其於案發時行為及判斷應受
    精神症狀及智能低落之影響，心神狀態已達精神耗弱之程度。此有該院九十二年
    五月九日北總精字第○九二○○二三七二五號函所附被告之精神狀況鑑定書一件
    附卷可稽。並參酌被告於警局初詢、偵查之訊問筆錄及本院訊問及審理之應答，
    雖對若干問題呈現反應遲緩及表情渙散之現象，但尚能切題應答，並無訊問障礙
    及答非所問之情形，其係持預藏水果刀行兇，犯行未果後，尚知逃逸等犯罪情節
    ，足證被告於本案行為當時之精神狀態，對外界事務之知覺理會、判斷作用及自
    由決定意思之能力，雖因罹患慢性精神分裂症之故，較普通人之平均程度顯然減
    退，惟尚未達於全然喪失之程度。而按刑法上之心神喪失與精神耗弱，應依行為
    時精神障礙程度之強弱而定，如行為時之精神，對外界事務全然缺乏知覺理會及
    判斷作用而無自由決定意思之能力者，為心神喪失；如此項能力，並非完全喪失
    ，僅較普通人之平均程度顯然減退者，則為精神耗弱，最高法院二十六年渝上字
    第二三七號判例可稽。則被告於行為時之精神狀態應屬精神耗弱之程度，應可認
    定。
四、查扣案被告持以強盜之水果刀，係金屬材質且刀鋒銳利，如持以行兇，依一般觀
    念，足以使人之身體、生命產生危險，自堪認為兇器，被告持該等兇器著手強盜
    ，然未取得財物即遭查獲逮捕，其犯行尚屬未遂。故核其所為，係犯刑法第三百
    三十條第二項、第一項之加重強盜未遂罪。起訴書已記載被告攜帶兇器強盜未遂
    之犯罪事實，竟引用刑法第三百二十八條第四項之普通強盜未遂罪，顯屬疏誤，
    惟業據公訴檢察官於本院審理時當庭更正，附此敘明；又被告犯行既屬未遂，爰
    依刑法第二十六條前段之規定，減輕其刑；又查被告有事實欄所載之犯罪科刑暨
    執行情形，此有臺灣高等法院被告全國前案紀錄表在卷可稽，其受有期徒刑之執
    行完畢後，五年以內再犯本件有期徒刑以上之罪，為累犯，應依刑法第四十七條
    之規定加重其刑；再被告於行為當時為精神耗弱，業據認定如前，應依刑法第十
    九條第二項之規定減輕其刑，並依刑法第七十一條第一項之規定先加後遞減之。
    爰審酌被告於計程車行駛中持兇器強盜駕駛人財物，危性非輕，本不宜輕縱，惟
    念及被告係受精神狀態之不良影響所致，犯後坦承部分犯行，惡性尚未重大，並
    其犯罪動機，犯罪之目的、手段、智識程度，造成被害人心理恐懼等一切情狀，
    量處如主文所示之刑。至扣案之水果刀一把，固係供被告犯罪所用之物，然係被
    告自家中攜出，且其係與父母同住等情，已據被告自承在卷，自難認係被告所有
    之物，爰不併予諭知沒收。
五、末查被告患有「慢性精神分裂症」，該病情之變化，對現實判斷力、一己情緒及
    行為控制力影響甚大，若能經由專業機構持續且長期之治療輔導，或可獲得改善
    ，而前揭榮民總醫院被告之鑑定結果亦認：「李員（指被告）對於精神治療無法
    充分配合，應協助加強至治療之順從性，以預防再犯」，爰併依刑法第八十七條
    第二項、第三項之規定，諭知被告於刑之執行完畢或赦免後，令入相當處所施以
    監護二年，期依保安處分執行法第四十六條、第四十七條規定送往精神病醫院或
    其他醫療團體，予以適當之治療及監視其行動，以資兼顧。
據上論斷，應依刑事訴訟法第二百九十九條第一項前段，刑法第三百三十條第二項、
第一項、第二十六條前段、第十九條第二項、第四十七條、第八十七條第二項、第三
項，判決如主文。
本案經檢察官張紜瑋到庭執行職務。
中      華      民      國    九十二    年      九      月    二十九    日
                                    臺灣士林地方法院刑事第三庭
                                    審判長法  官  雷  雯  華
                                          法  官  李  育  仁
                                          法  官  吳  祚  丞
右正本證明與原本無異。
如不服本件判決，得自判決送達之日起十日內，向本院提起上訴。
                                          書記官  林  立  原
中      華      民      國    九十二    年      十      月      一      日
附錄本判決論罪科刑依據之法條：
中華民國刑法第三百三十條第二項：
  前項之未遂犯罰之。


司法院資訊處製作；財團法人民間司法改革基金會備份。
